【裁判字號】    98,判,593
【裁判日期】    980527
【裁判案由】    營利事業所得稅
【裁判全文】
最  高  行  政  法  院  判  決
                                       98年度判字第593號
上  訴  人  雅康貿易有限公司
代  表  人  甲○○
                            送達代收人  乙○○
訴訟代理人  李文學
被 上訴 人  財政部臺灣省北區國稅局
代  表  人  陳文宗
                            送達代收人  丙○○
上列當事人間營利事業所得稅事件，上訴人對於中華民國96年3
月28日臺北高等行政法院95年度訴字第2086號判決，提起上訴，
本院判決如下：
    主  文
上訴駁回。
上訴審訴訟費用由上訴人負擔。
    理  由
一、本件上訴人民國92年度未依規定辦理營利事業所得稅結算申
    報，經被上訴人所屬桃園縣分局初查依所得稅法第79條第1
    項規定，就查得營業收入淨額新臺幣（下同）29,716,538元
    ，按經營其他未分類批發業同業利潤標準淨利率10%核算營
    業淨利2,971,654元，加計非營業收入（利息收入）總額5,0
    58元，核定全年所得額2,976,712元，應補稅額734,157元，
    另徵怠報金146,835元，另核定91年度未分配盈餘為2,376,
    514元。上訴人不服，申請復查，被上訴人查核後認有關92
    年度營利事業所得稅部分，原核定並無不合，乃以94年9月9
    日北區國稅法一字第0940023469號復查決定書（下稱原處分
    ）駁回其復查之申請，91年度未分配盈餘部分則未作成決定
    。上訴人仍有未服，就92年度營利事業所得稅及91年度未分
    配盈餘加徵營利事業所得稅部分，併行提起訴願，經訴願機
    關決定關於91年度未分配盈餘部分，被上訴人應於2個月內
    作成復查決定，並駁回其餘訴願，上訴人猶未甘服，就92年
    度營利事業所得稅部分，遂循序提起本件訴訟。
二、上訴人於原審起訴主張略以：上訴人係依據財政部90年2月5
    日台財稅第0000000000號函釋及營利事業所得稅查核準則第
    20條規定將系爭行銷獎勵金列帳於「進貨折讓」科目項下，
    被上訴人僅因上訴人與遠傳公司所簽訂之遠傳電信特約服務
    中心加盟合約書中對佣金之定義，即認定行銷獎勵金為「居
    間」之收入，將該筆收入轉列營業收入並依行業代號4570-1
    2（居間業）毛利率76%核定營業毛利，係屬違法，且違反會
    計基本原則。退步言之，如被上訴人認定該收入應調整轉入
    營業收入中，亦應以4641-15（行動電話零售）之毛利率22%
    核定營業毛利；又同樣之行銷獎勵金（手機補貼款），被上
    訴人於89年度核定應列帳於「營業外收入」，本年度則變成
    居間業收入，核定方式顯有不一等語。爰請撤銷訴願決定及
    原處分。
三、被上訴人則略以：系爭行銷獎勵金依上訴人檢附之遠傳電信
    特約服務中心加盟合約書所載屬佣金，並非進貨折讓性質；
    另依上訴人96年1月18日對被上訴人所屬桃園縣分局說明函
    所舉之例所稱，其對消費者之銷售額亦小於獎勵金之補助款
    ，依財政部90年2月5日台財稅第0000000000號函釋規定，亦
    應以佣金收入入帳。又上訴人未能提供各類成本明細表、進
    貨簿、銷貨簿、存貨簿及進銷貨憑證等資料備查，以佐證此
    類商品進貨成本、進貨折讓、佣金收入間之關係，無法說明
    交易之全貌，縱依上訴人自行主張行動電話零售銷售金額24
    ,127,403元及佣金收入5,516,114元（其成本無法勾稽上訴
    人已不爭執），該等收入分別依行動電話零售業（行業代號
    4641-15）同業利潤標準毛利率22%及居間業（行業代號457
    0-12）同業利潤標準毛利率76%核定營業毛利9,500,276元減
    除上訴人主張營業費用，再加計非營業收入後之全年所得額
    為3,915,467元，反較原核定全年所得額2,976,712元高，依
    行政救濟不利益變更禁止原則，原處分應予維持等語，資為
    抗辯。
四、原審斟酌全辯論意旨及調查證據結果，略以：本件關於系爭
    行銷獎勵金5,516,114元係遠傳公司等於92年度所給付上訴
    人之行銷補貼款一節，為兩造所不爭執，且有上訴人95年12
    月28日提出之92年度營利事業所得稅結算申報書後附行銷獎
    勵金明細表（上訴人自行以進貨折讓）可參，而上訴人與訴
    外人遠傳公司間具遠傳電信特約服務中心加盟之契約關係，
    雙方約定由上訴人銷售遠傳公司或其關係企業提供之通訊相
    關產品（包含門號、行動電話、PDA、及相關終端設備或配
    件等及各項通訊服務）或提供相關之服務，遠傳公司就之支
    付報酬、上訴人僅位居間媒介地位，不得變更遠傳公司所定
    之售價或向客戶收取非甲方核定之相關費用等情，則有遠傳
    電信特約服務中心加盟合約書第一條定義之「甲方商品」、
    「佣金」、第5條收費標準A等約定及客戶透過上訴人對遠傳
    公司提出購買行動電話（含門號使用）要約之服務申請書附
    卷可憑，據此，被上訴人辯稱上訴人因銷售遠傳公司商品或
    提供相關之服務，自遠傳公司獲得之報酬（行銷獎勵金）應
    屬前揭契約所指之佣金報酬等語，洵屬有據。至於上訴人主
    張行銷獎勵金應屬進貨折讓性質，固提出廣告文宣、手機補
    貼文件等為憑，惟查：(1)上訴人銷售者，非僅手機搭配門號
    一項，行銷補助款（獎勵金）是否即為手機補助款、是否屬
    進貨折讓，自有未明；(2)上訴人補行申報營利事業所得稅時
    提出之營業成本明細表，並未將之列為進貨折讓，於進貨成
    本減項記載，並於進銷成本項下扣除，益證系爭行銷獎勵金
    非屬進貨折讓。(3)此外，上訴人復未能提出當年度進銷項憑
    證、各類成本明細表、進貨簿、銷貨簿（含各項手機搭配門
    號之各種資費專案銷售明細資料），以供查核勾稽，並證明
    系爭行銷獎勵金即為手機搭配門號所得之獎勵金及該獎勵金
    小於該筆銷售手機搭配門號所收取之銷售額等事實，其空言
    系爭行銷獎勵金為手機補助款，屬進貨折讓性質云云，自難
    憑採。末查，本件於上訴人未能提示各類成本明細表、進貨
    簿、銷貨簿、存貨簿及進銷貨憑證等資料備查，成本無法勾
    稽一節，為上訴人所不爭執，而縱依上訴人於營利事業所得
    稅結算申報書自行申報資料核算，上訴人行動電話零售銷售
    金額為24,127,403元（29,716,538（營業銷售總額）－5,51
    6,114（兩造不爭執之行銷獎勵金）－73,021（維修收入）
    ＝24,127,403）、行銷獎勵金（佣金收入）為5,516,114元
    ，則成本部分依所得稅法第83條規定核定，上開收入分別依
    行動電話零售業（行業代號4641-15）同業利潤標準毛利率
    22%及居間業（行業代號4570-12）同業利潤標準毛利率76%
    核定營業毛利9,500,276元（24,127,403×22%+5,516,114
    ×76%），減除上訴人主張之營業費用5,662,887元，加計非
    營業收入78,079元（維修收入73,021元、利息收入5,058元
    ），全年所得額為3,915,467元（計算式：9,500,276－5,66
    2,887+78,079=3,915,467），較原處分核定之全年所得額
    2,976,712元為高，對上訴人更屬不利。而原處分依所得稅
    法第79條第1項規定，就查得營業收入淨額29,716,538元，
    全數逕按其他未分類批發業（行業標準代號：4599-99）同
    業利潤標準淨利率10%核算營業淨利2,971,654元，加計非營
    業收入（利息收入）總額5,058元，核定全年所得額僅2,976
    ,712元，固有未合，惟基於不利益禁止變更原則，其依之上
    開所得額核定上訴人應補稅額734,157元，並徵怠報金146,8
    35元，仍應予維持。又稽徵機關應係依查得之資料或同業利
    潤標準，核定營利事業所得額及應納稅額，各年度稅捐稽核
    受限於查得之資料範圍，核定結果未必盡同。而稅捐的正確
    核定，乃稅捐稽徵機關之職責，行政先例之合法性，乃行政
    自我拘束的前提要件，行政機關不得任意的悖離，稅捐的合
    法公正核定，乃稅捐稽徵機關之職責，而人民並無要求稅捐
    稽徵重複錯誤之權。上訴人雖主張相同性質款項89年度與92
    年度核定方式顯有不一，原處分利用同業利潤標準計算基礎
    的不同或利潤標準的高低達到更高的剔除成本金額，無異是
    在法律的規定之外再加重上訴人的處罰云云，姑不論上訴人
    未就其89年之營利事業所得稅申報情形舉證以實其說，其89
    年度申報手機補助款與本件之行銷獎勵金是否相同、該年度
    提出之帳冊憑證何與本件系爭年度是否相同均有未明，無從
    類比，縱上訴人上開主張確屬實情，然因本件原處分就系爭
    行銷獎勵金部分之核定於法無違，亦無從執被上訴人89年度
    之核定以為對上訴人有利之認定，是上訴人就此之主張，並
    無可採。綜上所述，原處分核定全年所得額僅2,976,712元
    ，固有未合，訴願決定未予糾正亦有未洽，惟基於不利益禁
    止變更原則，原處分依之上開所得額核定上訴人應補稅額73
    4,157元，並徵怠報金146,835元，仍應予維持等語。因而將
    訴願決定及原處分均予維持，駁回上訴人之訴。
五、本院經核原判決於法尚無違誤。上訴意旨仍執前詞並主張略
    以：(一)、上訴人取得自遠傳電信股份有限公司之行銷獎勵金
    5,516,114元，上訴人將之列帳於「進貨折讓」科目項下而
    被上訴人以將其調整轉列為「營業收入」項下並依行業代號
    4570-12（居間業）同業利潤標準核定營業毛利，較原處分
    更為不利為由，提出抗辯，原判決卻以「上訴人補行申報營
    利事業所得稅時提出之營業成本明細表，並未將之列為進貨
    折讓，於進貨成本減項記載，並於進銷成本項下扣除，亦證
    系爭行銷獎勵金非屬進貨折讓」為由，判決上訴人敗訴。原
    判決理由有前後矛盾。(二)、上訴人就已經提示與遠傳公司之
    對帳資料證明行銷獎勵金之來源，依據查核準則第20條第1
    項後段規定，就應列帳於「進貨折讓」，實無必要再舉證，
    而是會計的基本原理、稅務法令長久以來的規範，且行之多
    年。(三)、原判決既已認定行銷補助款（獎勵金）5,516,114
    元為雙方所不爭執之事實，何以再以上訴人未舉證其為「進
    貨折讓」之事實，判決上訴人敗訴，又判決行銷補助款獎勵
    金5,516,114元為居間收入，亦有矛盾之處。(四)、上訴人與
    被上訴人同樣以財政部90年2月5日台財稅第000000000號解
    釋函令作為適法性之依據，並呈請原審法院裁決，惟原判決
    對此亦未做出審理結果。且上訴人於補充說明狀中引據一般
    公認會計原則第32號「收入認列之會計處理原則」提出就算
    被上訴人將系爭5,516,114元轉列營業收入，亦應以行動電
    話零售業（行業代號4641-15）同業利潤標準毛利率22%核定
    營業毛利，原判決對亦無說明。(五)、遠傳公司與上訴人關於
    手機補貼款的交易憑證有「進貨折讓單」及「佣金收入發票
    」兩種，桃園縣分局對於上訴人取得「進貨折讓單」帳列「
    進貨折讓」科目並無異議，卻認定開立「佣金收入發票」部
    分不能列帳於「進貨折讓」科目，而予以轉列居間收入。同
    樣的手機補貼款，被上訴人所屬桃園縣分局以其外在形式，
    而做不同的認定及處理，是取其外在形式而忽略其實質內函
    ，亦違反實質重於形式之會計基本原則。(六)、依修正所得稅
    法第108條第2項之規定，本件怠報金應更正為9萬元等語，
    為其理由。然查：「納稅義務人未依規定期限辦理結算申報
    者，稽徵機關應即填具滯報通知書，送達納稅義務人，限於
    接到滯報通知書之日起15日內補辦結算申報；其逾限仍未辦
    理結算申報者，稽徵機關應依查得之資料或同業利潤標準，
    核定其所得額及應納稅額，並填具核定稅額通知書，連同繳
    款書，送達納稅義務人依限繳納；嗣後如經調查另行發現課
    稅資料，仍應依稅捐稽徵法有關規定辦理。綜合所得稅納稅
    義務人及使用簡易申報書之小規模營利事業，不適用前項催
    報之規定;其逾期未申報者，稽徵機關應即依查得之資料或
    同業利潤標準，核定其所得額及應納稅額，通知依限繳納；
    嗣後如經稽徵機關調查另行發現課稅資料，仍應依稅捐稽徵
    法有關規定辦理。」、「稽徵機關進行調查或復查時，納稅
    義務人應提示有關各種證明所得額之帳簿、文據；其未提示
    者，稽徵機關得依查得之資料或同業利潤標準，核定其所得
    額。」、「本法第83條所稱之帳簿文據，其關係所得額之一
    部或關係課稅年度中某一期間之所得額，而納稅義務人未能
    提示者，稽徵機關得就該部分依查得資料或同業利潤標準核
    定其所得額。」行為時所得稅法第79條、83條第1項及同法
    施行細則第81條第1項分別定有明文。又「關於營業人銷售
    手機搭配門號所取得之獎勵金，應依營業稅法施行細則第23
    條規定，按進貨或銷售折讓處理，惟如獎勵金大於該筆銷售
    手機搭配門號所收取之銷售額者，自本函發布日起，該筆獎
    勵金應按佣金收入開立統一發票。」並經財政部90年2月5日
    台財稅第0000000000號函釋在案。而本件上訴人從事其他未
    分類批發業，92年度未依限申報營利事業所得稅，經被上訴
    人所屬桃園縣分局依所得稅法第79條規定，就查得營業收入
    淨額按該業同業利潤標準淨利率10%核算營業淨利。復查時
    經被上訴人所屬桃園縣分局通知94年4月21日提示帳簿憑證
    及有關文據、各式成本表供核，嗣經上訴人申請延期至同年
    5月12日，惟未提示，爰維持原核定，上訴人提起訴願後，
    被上訴人再通知上訴人於文到5日內提供帳簿憑證供核，上
    訴人復申請延至同年11月25日提示，屆期又未提示，原核定
    按同業利潤標準核定營業淨利，並無違誤。且依上訴人於營
    利事業所得稅結算申報書自行申報資料核算，上訴人行動電
    話零售銷售金額為24,127,403元、行銷獎勵金（佣金收入）
    為5,516,114元，則成本部分依所得稅法第83條規定核定，
    上開收入分別依行動電話零售業同業利潤標準毛利率22%及
    居間業同業利潤標準毛利率76%核定營業毛利9,500,276元（
    24,127,403×22%+5,516,114×76%），減除上訴人主張之營
    業費用5,662,887元，加計非營業收入78,079元（維修收入
    73,021元、利息收入5,058元），全年所得額為3,915,467元
    ，惟基於不利益禁止變更原則，原處分依上開所得額核定上
    訴人應補稅額734,157元，並徵怠報金146,835元，原判決爰
    予維持，於法尚無不合。次查原判決已敘明就課稅處分之要
    件事實而言，基於依法行政原則，為權利發生事實者，如營
    利事業所得稅有關所得額計算基礎之營業收入、非營業收益
    ，依上開規定，雖應由稅捐稽徵機關負舉證責任；惟有關進
    貨折讓在計算納稅義務人課稅所得額及實際應納稅額時，列
    為計算之減項，屬於權利發生後之消滅事由，則關於進貨折
    讓存在之事實，應由主張扣抵之納稅義務人負擔證明責任，
    故本件有關行銷獎勵金是否確屬進貨折讓等情如有不明，即
    應由上訴人負舉證之責。且原判決係依證據審認上訴人主張
    行銷獎勵金應屬進貨折讓性質乙節為不可採，始說明上訴人
    補行申報營利事業所得稅時提出之營業成本明細表，並未將
    之列為進貨折讓，於進貨成本減項記載，並於進銷成本項下
    扣除，益證系爭行銷獎勵金非屬進貨折讓等情，亦難謂有判
    決理由矛盾之違法。再查行為後所得稅法第108條第2項固修
    正為納稅義務人逾所得稅法第79條第1項規定之補報期限，
    仍未辦理結算申報，經稽徵機關依查得資料或同業利潤標準
    核定其所得額及應納稅額者，應按核定應納稅額另徵20%怠
    報金，但最高不得超過9萬元。惟稅捐稽徵法第48條之3規定
    從新從輕，係指罰鍰案件而言，本件係課徵營利事業所得稅
    及徵收怠報金，並未涉及罰鍰，尚無從新從輕原則之適用，
    上訴人主張本件怠報金應更正為9萬元，容有誤解。末查原
    判決就本件爭點即上訴人主張被上訴人認定系爭行銷獎勵金
    為「居間」之收入，將該筆收入轉列營業收入並依居間業毛
    利率76%核定營業毛利，係屬違法，且違反會計基本原則。
    如被上訴人認定該收入應調整轉入營業收入中，亦應以行動
    電話零售之毛利率22%核定營業毛利各節，為不可採等情，
    明確詳述其得心證之理由，有如前述。並與前開行為時所得
    稅法、同法施行細則等法令規定及函釋意旨要無不合，尚無
    判決不適用法規或適用不當之違法；亦難謂有判決不備理由
    或理由矛盾之違法，縱原審雖有未於判決中加以論斷者，惟
    尚不影響於判決之結果，與所謂判決不備理由之違法情形不
    相當。至於上訴人其餘訴稱各節，乃上訴人以其對法律上見
    解之歧異，就原審取捨證據、認定事實之職權行使，指摘其
    為不當，均無可採。綜上所述，上訴意旨指摘原判決違誤，
    求予廢棄，難認有理由，應予駁回。
六、據上論結，本件上訴為無理由。依行政訴訟法第255條第1項
    、第98條第1項前段，判決如主文。
中    華    民    國    98    年    5     月    27    日
                    最高行政法院第六庭
                        審判長法官  吳  明  鴻
                              法官  姜  素  娥
                              法官  林  茂  權
                              法官  侯  東  昇
                              法官  黃  秋  鴻
以  上  正  本  證  明  與  原  本  無  異
中    華    民    國    98    年    5     月    27    日
                              書記官  王  福  瀛


司法院資訊處製作；財團法人民間司法改革基金會備份。
